【裁判字號】    92,訴,261
【裁判日期】    920610
【裁判案由】    偽造文書等
【裁判全文】
臺灣桃園地方法院刑事判決                          九十二年度訴字第二六一號
    公  訴  人  臺灣桃園地方法院檢察署檢察官
    被      告  乙○○
右列被告因重利等案件，經檢察官提起公訴（九十一年度偵字第七八四八號），本院
判決如左：
        主  文
乙○○連續乘他人急迫貸以金錢，而取得與原本顯不相當之重利，處有期徒刑參月，
如易科罰金以參佰元折算壹日。又共同傷害人之身體，處有期徒刑參月，如易科罰金
，以佰元折算壹日。應執行有期徒刑陸月，如易科罰金，以佰元折算壹日。
被訴行使偽造私文書部分無罪。
        事  實
一、乙○○意圖營利，並基於取得與原本顯不相當重利之概括犯意，自民國九十年四
    月間某日起即以「陳代書」之名義，在各報紙分類廣告欄刊登「工商融資，陳代
    書，0000000000」之廣告，而以每借款新台幣（下同）一萬元，十天
    利息約二千元，一年利息約七萬二千元，利率高達年息七百二十分之方式，貸款
    予需款急迫之不特定人，而獲取與原本顯不相當之利息。嗣因丁○○、丙○○（
    原名劉臺正）、甲○○分別因需錢孔急，不得已而於下列時間分別向乙○○借貸
    ，詳情如下：
    （一）丁○○於九十年四月間某日，向乙○○借得三萬元，並預扣利息六千元後
          交付二萬四千元，同時交付身分證資為擔保。
    （二）丙○○於九十年十一月二十二日下午循報上廣告之電話與乙○○取得聯絡
          後，相約在桃園縣中壢市○○路三十八號一樓向乙○○借款四萬元，楊運
          晶先扣取利息八千元後交付三萬二千元予丙○○，丙○○並提供其身分證
          、土地所有權狀、建築改良物所有權狀及面額八萬元之本票一紙資為擔保
          。嗣因丙○○無法還清欠款，乙○○竟另與姓名年籍不詳之成年男子基於
          傷害他人身體之犯意聯絡，於同年十二月二十二日在上址共同徒手毆打劉
          祥瑞，致其受有扭傷、拉傷、胸壁挫傷及臉、頭皮及頸之挫傷等傷勢。
    （三）甲○○於九十一年三月一日以電話連絡乙○○，相約於桃園縣蘆竹鄉長榮
          貨櫃場附近借得五萬元，乙○○先扣取利息後交付四萬元予甲○○，許國
          祥同時並開立十萬元本票以供擔保。同年三月四日甲○○又向乙○○借得
          三萬元，乙○○又先扣取六千元利息後交付二萬四千元予甲○○，甲○○
          並再度開立六萬元本票以供擔保。甲○○支付一期利息後，又因經濟困難
          ，再向乙○○借款三萬元，仍扣取六千元利息後交付二萬四千元予甲○○
          ，甲○○並開立六萬元本票以供擔保。嗣於九十一年四月十九日十六時三
          十分許，乙○○夥同不知情之友人羅文珍、吳敬華二人（後二人均另經檢
          察官為不起訴處分）前往桃園縣平鎮市○○路○段一七五號前，向甲○○
          收取借款之利息時，為警當場逮捕。
二、案經丁○○、丙○○、甲○○訴由桃園縣警察局中壢分局報請臺灣桃園地方法院
    檢察署檢察官偵查起訴。
        理  由
壹、有罪部分：
一、訊據被告乙○○對於右揭重利、傷害之犯行均迭次坦承不諱，核與告訴人丁○○
    、甲○○、丙○○三人於警訊中所指訴之情節相符。又告訴人丙○○，因此受有
    扭傷、拉傷、胸壁挫傷及臉、頭皮及頸之挫傷等傷勢，亦有天晟醫院診斷證明書
    一紙附卷可稽。至於被告雖否認與另名共犯共同毆打告訴人，惟告訴人丙○○確
    實係遭被告夥同另一人共同毆打成傷之情，業據其證述明確（見偵查卷第十八頁
    ），是被告此部分否認之詞顯係迴護另名共犯之舉，應堪認定。
二、按刑法第三百四十四條係指乘他人急迫、輕率或無經驗，貸以金錢或其他物品，
    而取得與原本顯不相當之重利，係以他人確有「急迫」、「輕率」或「無經驗」
    等客觀情狀為前提要件。亦即刑法重利罪之成立，必行為人利用被害人出現經濟
    危機時，與之訂定不合理之契約，獲取財產上的利益，這個經濟危機是指：急迫
    、輕率、無經驗；然重利罪的核心問題，係何謂「與原本顯不相當之重利」，比
    較的基礎大約有三個（一）銀行的放款利率，超過銀行一般放款的利率，就為重
    利；（二）民法不保護的利率，民法第二百零五條：「約定利率，超過週年百分
    之二十者，債權人對超過部分之利息，無請求權」；（三）超過民間一般的借貸
    利率。經查，被告每借款一萬元，十天利息約二千元，一年利息約七萬二千元，
    利率高達年息百分之七百二十，比諸現行一般銀行信用貸款放款利息約年息百分
    之十左右，或民法第二百零五條所規定之年息百分之二十者，及民間借貸利息約
    年息百分之二十四至三十六，均高出甚多。再徵諸被告係以刊登報紙方式招攬借
    款客戶，並需預扣利息、填具本票、扣押身分證、親自至客戶家中洽談等情觀之
    ，顯與一般民間所稱「放高利貸」之經營方式相若，自應該當刑法第三百四十四
    條所規範之重利罪犯行。
三、又查，衡諸常情，一般人若非真有急迫情事，豈會循報紙上分類廣告向不認識之
    人借款，又豈會接受如此高之利息？復稽之告訴人丁○○、丙○○、甲○○嗣後
    還款情形均顯有困難，足見渠等於借貸之時確已陷於急迫之情境，此外復有本票
    四張、名片一張、土地所有權狀、建築改良物所有權狀影本各一紙等附卷可稽，
    被告右揭重利、傷害犯行已臻明確，應予依法論科。
四、核被告乙○○所為，係犯刑法第三百四十四條之乘他人急迫貸以金錢，而取得與
    原本顯不相當之重利罪及同法第二百七十七條第一項之傷害罪。被告與不詳姓名
    年籍成年人間就上開傷害犯行，有犯意之聯絡及行為分擔，為共同正犯。被告先
    後多次重利犯行，均時間緊接，方法相同，顯係基於概括犯意為之，為連續犯，
    應依刑法第五十六條規定論以一罪，並加重其刑。被告所為重利及傷害二行為，
    犯意各別，犯罪構成要件亦殊，主觀上顯無牽連之犯意，應予分論併罰，公訴人
    認應二罪間為牽連關係，恐有誤會。爰審酌被告明知告訴人等人均有急需用款之
    急迫情形，竟乘機貸以金錢，並取得與原本顯不相當之上開重利，已損及社會金
    融秩序，以及傷害之手法、告訴人丙○○所受之傷勢，另考量被告犯罪後坦承不
    諱之態度等一切情狀，分別量處如主文所示之刑，並均諭知易科罰金之折算標準
    ，並定其應執行之刑，及諭知易科罰金之折算標準，以資儆懲。
貳、無罪部分：
一、公訴意旨略以：被告乙○○於九十年四月間借貸三萬元予丁○○後，詎被告乙○○竟另行起意，持丁○○所抵押之身分證，假冒丁○○之名義向和信電訊公司申
    請行動電話易付卡門號0000000000使用，足生損害於丁○○。因認被
    告乙○○涉有刑法第二百十六條、第二百十條之行使偽造私文書罪嫌等語。
二、按犯罪事實，應依證據認定之，無證據不得推定其犯罪事實。又不能證明被告犯
    罪者，應諭知無罪之判決，刑事訴訟法第一百五十四條、第三百零一條第一項分
    別定有明文。
三、訊據被告乙○○固坦承冒用告訴人丁○○之名義申請電話，惟堅決否認上開行使
    偽造私文書犯行，辯稱：上開電話係預付卡，並無填寫任何申請書等語。經查：
    上開0000000000號門號之行動電話確為預付卡門號，此有和信電訊股
    份有限公司行動電話申請人資料一紙載述明確並附於本院卷可按，足見被告前揭
    所辯應堪採信，本案復無其他證據可資佐證被告涉犯公訴人指訴之行使偽造私文
    書行為，又此部分如成立犯罪，顯前揭論罪科刑之重利犯行亦無牽連關係，應分
    論併罰，是以被告此部分之犯罪既屬不能證明，核諸上開說明，自應另為被告乙○○此部分無罪之諭知。
據上論斷，應依刑事訴訟法第二百九十九條第一項前段、第三百零一條第一項，刑法
第二十八條、第五十六條、第三百四十四條、第二百七十七條第一項、第五十一條第
五款、第四十一條第一項前段，罰金罰鍰提高標準條例第一條前段、第二條，判決如
主文。
本案經檢察官錢明婉到庭執行職務。
中      華      民      國    九十二    年      六      月      十      日
                        臺灣桃園地方法院刑事第一庭
                            法  官  陳永來
右正本證明與原本無異。
如不服本判決，應於判決送達後十日內向本院提出上訴狀( 應附繕本 )，上訴於
臺灣高等法院。
                            書記官  洪明媚
中      華      民      國    九十二    年      六      月     十一     日
附論罪科刑依據之法條：刑法第三百四十四條
刑法第三百四十四條
乘他人急迫、輕率或無經驗，貸以金錢或其他物品，而取得與原本顯不相當之重利者
，處一年以下有期徒刑、拘役或科或併科一千元以下罰金。
刑法第二百七十七條
傷害人之身體或健康者，處三年以下有期徒刑、拘役或一千元以下罰金。
犯前項之罪因而致人於死者，處無期徒刑或七年以上有期徒刑；致重傷者
，處三年以上十年以下有期徒刑。


司法院資訊處製作；財團法人民間司法改革基金會備份。
